【裁判字號】    95,重上更(二),401
【裁判日期】    951019
【裁判案由】    重利等
【裁判全文】
臺灣高等法院臺南分院刑事判決   95年度重上更(二)字第401號
上  訴  人
即  被  告  丙○○
選任辯護人  蔡碧仲  律師
            陳振榮  律師
上  訴  人
即  被  告  戊○○
上  訴  人
即  被  告  丁○○
上列上訴人因重利等案件，不服臺灣臺南地方法院89年度訴字第
446號中華民國89年10月11日第一審判決（起訴案號：臺灣臺南
地方法院檢察署88年度偵字第8581號），提起上訴，判決後，經
最高法院第二次發回更審，本院判決如下：
    主  文
原判決關於常業重利及定執行刑部分均撤銷。
丙○○、戊○○、丁○○共同乘他人急迫，貸以金錢，而取得與
原本顯不相當之重利為常業，丙○○累犯，處有期徒刑壹年貳月
。戊○○、丁○○各處有期徒刑柒月。
    事  實
一、丙○○於民國（下同）83年間因犯傷害、妨害自由等罪，經
    原審判處有期徒刑四月、三月並定應執行有期徒刑五月確定
    ，至83年9月8日易科罰金執行完畢，仍不知悔改，自86年間
    起連續在中華日報刊登「支票貼現、聯絡電話：0000000號
    、洽林先生」之廣告，對外自稱「林先生」，由丙○○出資
    經營俗稱之地下錢莊，並邀戊○○、丁○○等，3人基於重
    利之共同犯意聯絡，以乘他人急迫，貸以金錢，而取得與原
    本顯不相當之重利，並均以之為業。其方式為：去借款者，
    以貸款新台幣（下同）一萬元每15天收取一千五百元之利息
    （合月息百分之卅）及一萬元每月收取二千元利息（合月息
    百分之廿）之重利。其借款之情形如下：
    （一）於86年7月23日、同年月30日及86年10月13日各出借
          一百萬元予乙○○，均以月息百分之卅計算利息（以
          上本息均已清償），88年3月間，以前開計算之利息
          ，再出借八百五十萬元予乙○○，由乙○○交付如附
          表貳編號1至11號所示11張，合計一千一百八十三萬
          八千五百元支票予丙○○等，供作清償乙○○借款之
          本息。
    （二）87年8月間，借款四十五萬元予涂秀雲，由涂秀雲簽
          發台灣中小企業銀行永康分行87年8月14日期，第000
          0000號面額卅五萬元及同行87年8月17日期，第00000
          00號面額十九萬五千元支票二紙（即附表貳編號12、
          13），交付丙○○，以償還本金及利息（以上支票合
          計為五十四萬五千元，亦即四十五萬元本金加計月息
          廿分計算之九萬五千元利息）。
    （三）87年10月間，借款二十萬元予甲○○，由甲○○簽發
          臺南市第七信用合作社安中分社87年10月27日期，第
          0000000號面額十二萬元及同社87年11月10日期，第
          0000000號面額十二萬支票二紙（即附表貳編號14、
          15），交付丙○○，以償還本金及利息（以上支票合
          計為二十四萬元，亦即二十萬元本金加計月息廿分計
          算之四萬元利息）。
二、丙○○收受支票及提領款項，均以附表壹所示，由不知情之
    友人胡金芳、張清棋名義所開立銀行帳戶進出。嗣因乙○○
    未如期償還，丙○○等3人不斷索債，乙○○乃報警，經警
    於88年7月7日下午5時許，在台南縣永康市○○街228巷11號
    查獲，並循線扣得丙○○所有如附表一所示供貸款所用與附
    表二所示支票15張。
三、案經被害人乙○○及茁壯企業股份有限公司訴由台南縣警察
    局報請台灣台南地方法院檢察署檢察官偵查起訴。
    理  由
甲、證據能力部分：按92年1月14日修正通過之刑事訴訟法施行
    前，已繫屬於各級法院之案件，其以後之程序，應依修正刑
    事訴訟法終結之。但修正刑事訴訟法施行前已依法定程序進
    行之訴訟程序，其效力不受影響，刑事訴訟法施行法第7條
    之3定有明文。又按被告以外之人於審判外之陳述，雖不符
    刑事訴訟法第159條之1至第159條之4等4條之規定，而經當
    事人於審判程序同意作為證據，法院審酌該言詞陳述或書面
    陳述作成時之情況，認為適當者，亦得為證據。當事人、代
    理人或辯護人於法院調查證據時，知有第159條第1項不得為
    證據之情形，而未於言詞辯論終結前聲明異議者，視為有前
    項之同意，刑事訴訟法第159條之5定有明文。故乙○○、王
    鳳珠、林宏一（現改名為林寬閎）等於警訊或偵查中所為之
    供述，雖屬審判外陳述，但均在92年1月14日修正刑事訴訟
    法施行前已依法定程序進行之訴訟程序，且均係出於自由意
    思之陳述，揆諸上開規定，均得作為證據 ，合先敘明。
乙、實體部分：
一、訊據上訴人即被告丙○○固坦承在中華日報刊登「支票貼現
    、聯絡電話：0000000號、洽林先生」之廣告及有以月息百
    分之卅之利息借款予乙○○，惟辯稱：伊雖借款給乙○○八
    百五十萬元，而乙○○簽發如附表二所示之支票合計為一千
    一百八十三萬八千五百元，係包含本金及利息，因支票均經
    退票而未兌現，並無所得，而刑法第345條之常業重利並未
    處罰未遂犯，與重利罪之構成要件不符，應不構成重利罪，
    另伊並無借款給涂秀雲及甲○○。上訴人即被告戊○○、丁○○均否認上情，一致辯稱：因丙○○要去討債，伊等只陪
    同參與協商，並無與丙○○共同經營地下錢莊，而取得與原
    本顯不相當之重利等語。
二、查被告丙○○確自86年間起連續在中華日報刊登「支票貼現
    、聯絡電話：0000000號、洽林先生」之廣告，對外自稱「
    林先生」，由其以房屋向銀行貸款一千萬元經營地下錢莊，
    以乘他人急迫，先後貸予告訴人乙○○及涂秀雲、甲○○以
    金錢，而取得與原本顯不相當之重利等情，業據其警訊、偵
    查、原審及本院歷次審理時，坦白承認（見警訊卷第2頁至
    第5頁、偵查卷第56頁、原審卷第28頁、本院上訴卷第43 頁
    、第44頁、第86頁、第105頁、第120頁、119頁、更一卷第
    152頁），核與告訴人乙○○於警訊、偵查、原審及本院前
    審審理時指訴情節相符（詳警卷第13頁至第18頁、偵查卷第
    32頁、第33頁、原審卷第29頁、本院上訴卷第45頁、第46頁
    、更一卷第106頁至第125頁），並有扣案如附表一所示供貸
    款所用與附表二所示支票15張附卷可按。
三、被告丙○○於本院審理時雖辯稱：只貸款給乙○○，未曾貸
    款給涂秀雲及甲○○，而戊○○、丁○○並未參與，被告戊○○、丁○○亦辯稱：並未共同參與以乘他人急迫，貸以金
    錢，而取得與原本顯不相當之重利之犯行云云，惟查：
    （一）被告丙○○確曾貸款與涂秀雲及甲○○，利息均為月
          息百分之二十等情，業據其在偵查中明確供稱：「借
          款給乙○○外，並有借給涂秀雲及甲○○，一個借二
          十萬元，另一個借五、六十萬元」、「扣案之涂秀雲
          及甲○○的支票是他們借款交給我還本金及利息的」
          （詳偵查卷第56頁），於本院上訴審時亦稱：「郭素
          珍、甲○○、涂秀雲都是向我借錢的，甲○○、涂秀
          雲只有借一次」、「甲○○借二十萬元，開二張支票
          各十二萬元，借期是一個月，月息二十分，涂秀雲借
          四十五萬元，開一張十九萬五千元，一張三十五萬元
          之支票，借期是一個月，月息二十分」（詳本院上訴
          卷第43頁、第44頁、第86頁、第105頁、120頁），於
          本院更一審時亦為相同之供述（詳本院更一卷第125
          頁），並據涂秀雲於本院更一審時證稱，確曾見中華
          日報廣告而持票向地下錢莊借錢屬實（詳本院更一卷
          第146頁至第149頁），復有在被告處查扣甲○○、涂
          秀雲之支票各二張附卷可按（附於警卷第23頁），是
          其於本院所辯：並未曾貸款給涂秀雲及甲○○云云，
          自不足取。
    （二）又被告丙○○以其以房屋向銀行貸款一千萬元經營地
          下錢莊，並邀同被告戊○○、丁○○共同經營，蔡煥
          彰、丁○○均明知丙○○經營地下錢莊，乘人急迫，
          貸與高利，嗣又參與暴力討債等情，業據被告丙○○
          於警訊時供稱：「我從86年間就開始經營並連續在中
          華日報刊登一個月的廣告，以招攬客戶，資金來源是
          我用我房子向花旗銀行貸款一千萬元，我用該筆錢獨
          資經營……戊○○、丁○○知道我經營地下錢莊，如
          果借錢人欠債不還，我會叫他們和我一同前往處理」
          （詳警卷第2頁），核與乙○○指稱：「我向丙○○
          借款時，丙○○曾多次帶戊○○、丁○○等人到我公
          司洽辦……」、「丙○○帶人到我公司及住家討債，
          有幾次被錄影機錄到」、「借錢時，有時由戊○○、
          丁○○接到電話，他們會再轉給丙○○」、「丙○○
          、戊○○、丁○○有一起來要錢」、「我是看到報紙
          打電話過去，丙○○、戊○○、丁○○他們3人都有
          與我談過怎麼借及利息如何計算，在電話中大部分是
          丙○○和我談，到公司來收支票和交錢給我的，大部
          分是戊○○、丁○○2人」之情節相符（詳警卷第17
          頁、第18頁、偵查卷第32頁、上訴卷第45頁、第46頁
          ），並經證人王鳳珠於偵查中結証稱：「我曾見過蔡
          煥彰、丁○○拿錢給乙○○，以及見過彼2人向郭女
          收取利息」、證人林宏一（現改名為林寬閎）亦於偵
          查中結証稱：「郭女曾交待伊款項，其後由戊○○來
          向伊收取」等語（以上詳偵查卷第38頁、第39頁第56
          頁），參以被告戊○○、丁○○均不否認警卷第40頁
          之錄影照片為其本人（詳原審卷第28頁）及彼等因討
          債施以恐嚇及毀損均經判刑確定等情觀之，足證關於
          借款給告訴人乙○○部分，被告3人均有有犯意之聯
          絡及行為之分擔無訛，從而被告三人所辯：被告蔡坤
          展、戊○○未涉及借款給乙○○等人，顯係迴護或卸
          責之辭，均不足難信採。
    （三）至貸款之金額及利息計算，涂秀雲部分為四十五萬元
          ，由涂秀雲簽發台灣中小企業銀行永康分行面額三十
          五萬元及十九萬五千元支票二紙，交付丙○○，以償
          還本金及利息（以上支票合計為五十四萬五千元，亦
          即四十五萬元本金加計月息廿分計算之九萬五千元利
          息）、甲○○部分為二十萬元，由甲○○簽發臺南市
          第七信用合作社安中分社面額十二萬元及十二萬支票
          二紙，交付丙○○，以償還本金及利息（以上支票合
          計為二十四萬元，亦即二十萬元本金加計月息廿分計
          算之四萬元利息）已甚明確。至於借款給乙○○部分
          ，乙○○雖稱，計付本息二億四千萬元，其中一億多
          元為利息，惟並未舉證以實其說，復為被告所否認，
          其指訴自不足取，惟據乙○○於警訊指訴：於86年7
          月23日、同年月30日及86年10月13日各出借一百萬元
          ，均以月息百分之卅計算利息，且88年3月以前之借
          款，所簽支票均已兌現還清（詳警卷第13頁至第16頁
          ），所爭執者為88年3月間所簽付之11張合計一千一
          百八十三萬八千五百元支票，究竟係借二百萬元未還
          之累計，或再借八百五十萬萬元之本息，據告訴人郭
          素珍於警訊時明確供稱：「88年3月份之前向丙○○
          所經營地下錢莊借款高利貸款利息及本金均有還清」
          （詳警卷第16頁背面）觀之，其於88年4月間所簽發
          之11張合計一千一百八十三萬八千五百元支票，應屬
          另借八百五十萬萬元之本息為可採，至乙○○之父郭
          籃田於警訊雖證稱：「丙○○、戊○○2人向我稱我
          女兒乙○○欠他們二百萬元，要我拿二百萬元替我女
          兒還債，但我沒有那麼多錢，要求能否降為一百萬元
          ，但他們不同意」，惟經被告丙○○於本院審理時予
          以否認，並稱：「郭籃田的女兒乙○○向我借八百多
          萬元，叫我到他家協商，說要還我二百萬元，我不同
          意」（詳本院95年10月12日筆錄），揆諸前開說明，
          郭籃田前開證述，尚不能為被告不利之證明。
    （四）被告丙○○自稱：經營地下錢莊係專門供不特定人急
          須現金週轉時貸借現金，並以15天為期，取得約15分
          之利息（詳警卷第2頁），而乙○○、涂秀雲亦均稱
          ：因急須現金週轉才向被告等借款，至甲○○雖經多
          次傳喚，並經本院函查新址傳喚均未到庭，惟既貸借
          月息20分重利，核與乙○○、涂秀雲之情形相同，其
          亦因急須現金週轉才向被告等借款，亦可認定，並不
          悖經驗法則。
四、被告丙○○另辯稱：伊雖借款給乙○○八百五十萬元，而乙○○簽發如附表二所示之支票合計為一千一百八十三萬八千
    五百元，係包含本金及利息，因支票均經退票而未兌現，並
    無所得，而刑法第345條之常業重利並未處罰未遂犯，與重
    利罪之構成要件不符，應不構成重利罪一節，經查：乙○○
    既於86年7月23日、同年月30日及86年10月13日各向被告借
    一百萬元，均以月息百分之卅計算利息，且88年3月以前之
    借款，所簽支票均已兌現還清，已如前述，該部分被告已取
    得利息甚明，至88年3月間借給乙○○八百五十萬元部分，
    已取得支票，且按支票係有價證券，被告於取得支票時，已
    取得該票款之債權，雖支票屆期不獲支付，亦可循民事途逕
    求償，殊難以支票未兌現，即認並無所得，此部分之辯解，
    亦不足取。
五、本件被告等所犯重利之犯行，經檢察官以常業重利一罪起訴
    ，本院審理結果，亦認為構成常業重利罪，雖民國95年7月1
    日修正施行之刑法，已刪除第345條常業重利罪之規定，但
    本件被告所犯本罪之時間在刑法修正施行前，而當時常業重
    利罪，其法定本刑為五年以下有期徒刑，得併科三千元以下
    罰金，刑法修正後，因常業犯已經刪除，應將所犯重利罪分
    論併罰，合併計算其法定最高本刑較原常業犯之法定刑為重
    ，依刑法第2條第1項之規定比較結果，應適用較輕之修正前
    刑法第340條而論以常業重利罪。
六、查被告丙○○、戊○○、丁○○等共同經營地下錢莊，利用
    不特定人急須現金週轉時貸借現金，而取得與原本顯不相當
    之重利，且又以刊登廣告貸放款項，收取重利，足認被告丙○○、戊○○、丁○○3人有恃收取上開重利為彼等生活之
    資，而均為常業之事實，灼然甚明。從而被告丙○○、戊○○、丁○○3人前開辯解，均顯係事後卸責之詞，不足採信
    ，本件事証明確，犯行均堪認定。核被告等所為，均係犯刑
    法第345條之常業重利罪。被告戊○○、丁○○、丙○○3人
    就上開犯行，彼此間均有犯意聯絡及行為分擔，均應論以共
    同正犯。又被告丙○○有事實欄所載前科及執行情形，有台
    灣高等法院被告全國前案紀錄表在卷可按，5年內「故意」
    再犯本件有期徒刑以上之罪，則依95年7月1日修正施行前後
    刑法第47條新舊法規定，均符合累犯之要件，刑罰權規範狀
    態並無利或不利之變更，不生新舊法比較問題，自應適用現
    行刑法第47條第1項規定，論以累犯，並加重其刑。
七、扣案如附表壹所示之物雖係供被告丙○○犯重利罪所用之物
    ，業據其陳明在卷；但查依被告丙○○所稱：胡金芳、張清
    棋分別將渠等之印章、存款簿、支票代收簿借其使用，並無
    証據足証胡金芳、張清棋已將上開之物移轉所有權與被告丙○○等人，自難認係被告丙○○等人所有，爰不另為沒收之
    宣告。再扣案支票計十五張因其中有被告得據以請求償還之
    本金及法定利息，亦不予沒收，併此明。
八、原審就被告丙○○、戊○○、丁○○所犯重利罪部分，予以
    論罪科刑，固非無見，惟查：（一）原審認蔡忠憲亦為共犯
    ，然蔡忠憲已據檢察官不起訴處分確定，且無何新事實新證
    據足認蔡忠憲係重利罪之共犯，原判決逕認其共犯，嫌屬無
    據。（二）被告丙○○、戊○○、丁○○放款與告訴人部分
    利率並非月息百分之卅至六十，原審為上開認定，顯有未當
    。（三）扣案如附表一所示之胡金芳、張清棋印章、存款簿
    、支票代收簿等物，並不能証明係被告丙○○、戊○○、丁○○三人所有，不另為沒收之諭知，原審諭知沒收，亦與法
    不合。被告丙○○、戊○○、丁○○就此部分上訴，否認犯
    行，雖無足取，惟原判決此部分既有上開可議之處，自屬無
    可維持，應由本院將此部分予以撤銷改判。爰審酌被告丙○○、戊○○、丁○○三人年輕力強、不知謀取正職，趁人急
    迫圖得重利，為催討借款並毀損他人之物，暴力討債，彼等
    犯罪之動機、手段、所生之危害，及被告三人犯罪後否認之
    態度等一切情狀，各量處丙○○有期徒刑壹年貳月。戊○○
    、丁○○各處有期徒刑柒月。
九、據上論斷，應依刑事訴訟法第369條第1項前段、第364條、
    第299條第1項前段、刑法第28條、修正前刑法第345條、刑
    法第47條、罰金罰鍰提高標準條例第1條前段，判決如主文
    。
本案經檢察官林炎昇到庭執行職務。
中    華    民    國    95    年    10    月    19    日
                  刑事第五庭      審判長法官  楊明章
                                        法官  楊子莊
                                        法官  戴勝利
以上正本證明與原本無異。
如不服本判決，應於收受本判決後十日內向本院提出上訴書狀。
其未敘述上訴理由者並得於提起上訴後十日內向本院補提理由書
狀（均須按他造當事人之人數附繕本）「切勿逕送上級法院」。
                                      書記官  陳淑貞
中    華    民    國    95    年    10    月    20    日
附錄：本判決論罪科：
刑法第345條：以犯前條之罪為常業者，處五年以下有期徒刑，
             得併科三千元以下罰金。
附表壹：
一、胡金芳印章一枚。
二、張清棋印章一枚。
三、胡金芳彰化商業銀行存款簿一本。
四、胡金芳支票代收簿二本。〕
五、張清棋華南商業銀行存款簿二本。
六、張清棋支票代收簿一本。
附表貳：
┌─┬─────┬───────┬─────┬────┬──────┐
│編│ 發 票 人 │ 付   款   人 │ 票    號 │發 票 日│  金    額  │
│號│          │              │          │        │（新 台 幣）│
├─┼─────┼───────┼─────┼────┼──────┤
│1 │茁壯企業股│臺灣中小企業銀│AP0000000 │88.4.15 │      61萬元│
│  │份有限公司│行台南分行    │          │        │            │
│  │施玉明    │              │          │        │            │
├─┼─────┼───────┼─────┼────┼──────┤
│2 │同上      │同上          │AP0000000 │88.4.16 │      39萬元│
├─┼─────┼───────┼─────┼────┼──────┤
│3 │同上      │彰化商業銀行永│AG0000000 │同上    │ 343萬8500元│
│  │          │康分行        │          │        │            │
├─┼─────┼───────┼─────┼────┼──────┤
│4 │同上      │同上          │AG0000000 │88.4.20 │   92萬5千元│
├─┼─────┼───────┼─────┼────┼──────┤
│5 │同上      │同上          │AG0000000 │同上    │        同上│
├─┼─────┼───────┼─────┼────┼──────┤
│6 │同上      │同上          │AG0000000 │同上    │        同上│
├─┼─────┼───────┼─────┼────┼──────┤
│7 │同上      │同上          │AG0000000 │同上    │        同上│
├─┼─────┼───────┼─────┼────┼──────┤
│8 │同上      │同上          │AG0000000 │88.4.27 │        同上│
├─┼─────┼───────┼─────┼────┼──────┤
│9 │同上      │同上          │AG0000000 │同上    │        同上│
├─┼─────┼───────┼─────┼────┼──────┤
│10│同上      │同上          │AG0000000 │同上    │        同上│
├─┼─────┼───────┼─────┼────┼──────┤
│11│同上      │同上          │AG0000000 │同上    │        同上│
├─┼─────┼───────┼─────┼────┼──────┤
│12│甲○○    │臺南市第七信用│CB0000000 │87.10.27│      12萬元│
│  │          │合作社安中分社│          │        │            │
├─┼─────┼───────┼─────┼────┼──────┤
│13│同上      │同上          │CB0000000 │87.11.10│        同上│
├─┼─────┼───────┼─────┼────┼──────┤
│14│涂秀雲    │臺灣中小企業銀│AS0000000 │87.8.17 │   19萬5千元│
│  │          │行永康分行    │          │        │            │
├─┼─────┼───────┼─────┼────┼──────┤
│15│同上      │同上          │AS0000000 │87.8.14 │      35萬元│
└─┴─────┴───────┴─────┴────┴──────┘


司法院資訊處製作；財團法人民間司法改革基金會備份。
